【裁判字號】    95,上更(二),361
【裁判日期】    950731
【裁判案由】    遺棄
【裁判全文】
臺灣高等法院刑事判決             95年度上更(二)字第361號
上  訴  人  臺灣新竹地方法院檢察署檢察官
被      告  乙○○
選任辯護人  許美麗律師
            陳鄭權律師
            黃勃叡律師
上列上訴人因被告遺棄案件，不服臺灣新竹地方法院88年度訴字
第544號，中華民國89年9月13日第一審判決（起訴案號：臺灣新
竹地方法院檢察署87年度偵字第8369號）提起上訴，判決後，經
最高法院第二次發回更審，本院判決如下：
    主  文
上訴駁回。
    理  由
一、公訴意旨略以：被告乙○○於民國87年11月18日18時許，駕
    駛友人丙○○所有，車牌號碼Ｗ2─3130號之客貨兩用車，
    車上並搭載丙○○，沿新竹市○○路由北往南之方向行駛，
    行經經國路2段542號前時，應注意車前狀況，隨時採取必要
    之安全措施，且依當時情形，天候陰、光線暮光、省道、直
    路、路面狀況乾燥無缺陷、無障礙物，視距良好，顯無不能
    注意之情事，竟未注意車前狀況，並隨時採取必要之安全措
    施，適被害人楚月英由東往西，自河北街穿越經國路，超越
    經國路上之分隔島後，遭被告駕駛上開車輛之右後輪擦撞腰
    部後倒地，使被害人頭部撞地而受有腦部損傷之傷害。詎被
    告復另起遺棄之犯意，明知其行車肇事後，使被害人傷重昏
    迷而無法行動，已陷於無自救能力，被告依法律應履行扶助
    及保護之義務，竟不為被害人生存上所必要之扶助及保護行
    為，旋即駕車逃離現場，嗣經民眾發覺將被害人送新竹空軍
    醫院急救，被害人延至當日21時不治死亡，因認被告涉有刑
    法第294條第1項之遺棄罪嫌。
二、按犯罪事實應依證據認定之，無證據不得推定其犯罪事實；
    不能證明被告犯罪者，應諭知無罪之判決，刑事訴訟法第15
    4條第2項、第301條第1項分別定有明文。又事實之認定，應
    憑證據，所謂證據，須適於為被告犯罪事實之證明者，始得
    採為斷罪資料，如未能發現相當證據，或證據不足以證明，
    自不能以推測或擬制之方法以為裁判基礎；且認定不利被告
    之事實，須依積極證據，苟積極證據不足為不利於被告事實
    之認定時，即應為有利於被告之認定，更不必有何有利之證
    據，有最高法院53年台上字第2750號、30年上字第816號、
    40年台上字第86號判例可資參照。
三、經查：
（一）、按刑法第294條之違背法令契約義務遺棄罪，以對於無
        自救能力之人，依法令或契約應扶助養育或保護，而有
        遺棄或不為其生存而必要之扶助、養育或保護之故意為
        要件。而汽車駕駛人，駕駛汽車致人受傷或死亡，應即
        採取救護或其他必要措施，道路交通管理處罰條例第62
        條第1項定有明文。是汽車駕駛人如肇事救人受傷，即
        負有救護傷者之法定義務。如被告並無駕車擦撞被害人
        之事實，且無證據證明知悉被害人倒地，即無上開保證
        人義務，亦無成立上開遺棄罪之餘地。
（二）、88年4月21日刑法雖增訂第185條之4之肇事致人死傷逃
        逸罪，處罰肇事後逃逸之駕駛人為目的，俾促使駕駛人
        於肇事後能對被害人即時救護，以減少死傷，是該罪之
        成立祇以行為人有駕駛動力交通工具肇事，致人死傷而
        逃逸之事實為已足，至行為人之肇事有否過失，在非所
        問，有最高法院88年度台上字第7396號、90年度台上字
        第6786號判決可參。惟仍以知悉肇事救人死傷為必要，
        亦有最高法院91年度台上字第1124號判決可參。
（三）、訊據被告乙○○雖對於前揭時地駕駛上開車輛行經肇事
        路段等情供承不諱，惟堅決否認有何遺棄犯行，辯稱：
        當時一路開得很平順，且車速並不快，未發現有婦人橫
        越馬路，亦不知有婦人倒地，是開車回到學校後，經警
        察通知做筆錄時始知上情。經查：
     1、本件被告過失致人於死部分，已經最高法院於95年5月4
        日以95年台上字第2368號判決上訴駁回無罪確定在案（
        另被告實際上是否涉犯駕駛動力交通工具肇事，致人死
        傷而逃逸之罪部分，被告之肇事有否過失，在非所問已
        如前述），合先敘明。
     2、證人即於87年11月18下午與被告同車之丙○○於本院審
        理時經交互結問證稱：87年11月18日下午6時搭乘被告
        乙○○的車子經過經國路，我們一直都很平順，直到學
        校，教官找我們，才告訴我們那裡發生車禍，經過該處
        時，伊沒有看到老婆婆從左往右經過我們的車子，在經
        國路到牛埔路，亦無車子超越我們的車子將我們攔下，
        伊沒有探出頭來，特別左右看一下，也未加快速度，我
        當時坐副駕駛座，沒有聽到喇叭聲或看到閃大燈；警察
        到學校找教官，找到我與被告乙○○，當天晚上到派出
        所做筆錄，警察將被告乙○○的車子一起帶到警察局，
        當天車子放在派出所一整晚，警察當天晚上找被告乙○
        ○與伊一起檢查車子，他們有拍照，檢查得很詳細，那
        是新車，警察檢查時，未發現任何擦撞的痕跡或勾到的
        衣服，當時有反覆的檢查，應該沒有發現任何東西等語
        （見本院95年7月18日審理筆錄），所述與被告所供相
        符。
     3、雖證人劉振銘雖於車禍隔日（87年11月19日）偵訊時證
        稱：「是婦人從分隔島過來，看到是車子右後輪擦到，
        人倒時車子已經離開人了」（見相驗卷第15頁反面），
        公訴人並據以認為被害人係遭被告所駕車輛右後輪擦撞
        倒地。然：
    (1)、證人劉振銘於車禍當日（87年11月18日21時）警訊時證
        稱：「看到該車之右後輪前1黑影倒地，當我行經該處
        時發現是1老婦人橫趴在該處面向地，頭部朝道路外側
        」等語（見相驗卷第5頁反面），於原審證稱：「（你
        有否看到車子及人發生碰撞？）沒有。我只看到1個黑
        影從車子旁邊倒下去」、「（被害人是在車子經過後或
        經過前倒下來？）我記得車子還尚未過，就有1個黑影
        跑出來，車子過後，就有1個黑影倒下來」、「（死者
        倒地前腳站的位子距被告車子有多遠？）那個角度我看
        不清楚」等語（見原審卷第44頁反面），於本院前審證
        稱：「你有無看到那輛客貨兩用車是哪一邊撞到老婦人
        ？）我沒有看到，但以我駕車的感覺，應該是旁邊有擦
        到」等語（見本院前審第20號上更(一)卷(一)第81頁）、「
        我看到她從車子右邊倒下趴下去，我沒有看到被右後輪
        擦到，因為我那個角度看不到，我也沒有看到她從分隔
        島走出來」等語（見本院前審第20號上更(一)卷(二)第193
        頁），均稱並未親眼見到擦撞情節，而是憑其感覺所為
        之判斷。雖其係於第一時間研判係被告座車擦撞被害人
        肇事，而對方復未停車，乃尾隨一段距離，於抄下其車
        號後，再折返現場，並報警查獲被告等情觀之，所為供
        證乃係依其親身實際體驗為基礎，雖具相當信用性及憑
        信性，但純係憑其主觀認知為基楚，尚難據此認定被害
        人係因被告駕車擦撞肇事死亡。
    (2)、審酌證人劉振銘歷次作證時，一再表示當時其與被告所
        駕車輛均是行駛於內側同一車道（見偵查卷第31頁、原
        審卷第44頁、本院上訴卷第37頁），兩車顯係一後一前
        依序同向行駛，而證人劉振銘坐在後車左側駕駛座上，
        與被告所駕前車之右後輪成一斜角，依卷附照片所示，
        被告所駕客貨兩用車有一定之高度及寬度（見相驗卷第
        31、32頁），證人劉振銘觀看前車車右後輪旁即公訴人
        所指被害人遭擦撞倒地之視線，適為該車之車身擋住，
        是其稱以其角度看不清楚，適符合當時情狀。又依中央
        氣象局日出日沒時刻表所載，臺灣新竹地區每年11月18
        日時之日落時刻，約在下午5時7、8分之間，卷附道路
        交通事故調查報告表亦記載當時光線為「暮光」，證人
        劉振銘亦表示當時天色已經昏暗（見原審卷第44頁反面
        ）。雖依其陳述仍可看清前方路況（見本院上訴卷第38
        頁），但係指視線未被遮蔽而光線亦足資辨認之情況。
        本件情形，倘被害人果係在前車右後輪側遭擦撞倒地，
        前後兩車依其所述復相距約3、40公尺（見相驗卷第5頁
        反面、原審卷第44頁），則其對有無擦撞此一細節並未
        看見應屬實在，此由其一再表示看到「黑影」而非「被
        害人」倒下益明。
    (3)、至證人劉振銘於警訊時另稱：「（何以確認是該客貨兩
        用車是撞擊老婦人的車輛？）因為當時車禍發生的路段
        上，只有該車，該車後面就是我了」等語（見相驗卷第
        5頁反面），至多僅得證明「倘被害人係因擦撞導致身
        亡，被告是最具犯罪嫌疑之人」。而其既未親見擦撞之
        事實，而被害人倒地之可能原因甚多，已難僅憑其推斷
        即認被害人係遭被告所駕車輛擦撞倒地。
    (4)、證人即當時乘坐劉振銘所駕車輛右前座之陳文淇於偵查
        中證稱：「（你們經過經國路時有看到女婦人被車子擦
        到？）我當時沒有看到有行人，我看到那部車剛過後婦
        人倒下」等語（見相驗卷第17頁），此與其所稱：「是
        我老闆劉振銘先看到車禍，喊車禍，我才看到一個人倒
        在地上」等語（見本院前審第20號上更(一)卷(一)第97頁）
        相互以參，可知證人陳文淇亦未見到被告駕車擦撞被害
        人之過程，而僅見到被害人倒地之情節，其證詞亦不足
        據為被告駕車擦撞被害人此一事實之認定。
     4、就被害人與被告車輛之擦撞位置及被害人所受傷勢而言
        ：
    (1)、依證人劉振銘前揭所證被害人是由分隔島過來（見相右
        側往路邊方向倒趴下去等情（見原審卷第44頁、本院上
        訴卷第38頁、本院前審第20號上更(一)卷(二)第193頁），
        並參酌證人即被害人之子甲○○所稱：被害人「是要由
        河北街穿越經國路2段找我」之行進路線（見相驗卷第7
        頁反面），被害人當時應如卷附勘驗筆錄所載（見相驗
        卷第10頁），係由東向西之方向橫越馬路（經國路），
        於穿過分隔島缺口甫經過南下路段內側車道行至外側車
        道時倒地（有關倒地位置詳見後述）。雖證人劉振銘嗣
        於本院前審改稱：未親眼見到被害人從分隔島過來（見
        本院前審第20號上更(一)卷(二)第193頁），衡情不過在於
        表明只看到黑影倒下、未見擦撞經過之意旨，無礙被害
        人行進路線之認定。
    (2)、依上開被害人之行進路線與被告所駕車輛係由北向南行
        駛之事實以觀，其行經上開路段內側車道與被害人交會
        時，最有可能發生擦撞之部位，應係被害人之右側與被
        告車輛前方，或被害人橫越馬路已行至被告所駕車輛右
        側，而遭向前行駛之被告車輛右側擦撞被害人右側或後
        側。而以被告所駕車輛右後照鏡距離地面高度約120至
        130公分，右後輪上之弧形鋼圈距離地面約60至80公分
        ，有勘驗照片2張可證（見原審卷第34 、35頁）；被害
        人身高147公分，參之卷附臺灣新竹地方法院檢察署驗
        斷書記載甚明（見相驗卷第22頁），則如係被告遭所駕
        車輛右側擦撞，以較突出之後照鏡、弧形鋼圈等部位最
        有可能。然被害人係一年已八旬有餘之老婦人，案發當
        時以隻身橫越馬路，於南下內外車道分道線處，見來車
        逼近，是否仍能鎮定地保持正面朝前直行，固亦不無疑
        問，即以一般人穿越道路，亦不無有左右環顧，注意來
        車之動作，則渠僅稍有側身轉體動作，而遭右側來車擦
        撞渠左側身體，仍非無可能。而被害人之子甲○○於原
        審具狀稱被害人係住在經國路2段581巷，因至友人住處
        ，須穿過對面市場，市場入口位於安全島上方，故習慣
        上多直接走斜線方式朝市場入口方向行走等語（見本院
        前審第20號上更 (一)卷 (一)第35頁），似徵被害人案
        發於穿越道路時，遭右側來車擦撞其左側身體，亦非無
        可能，如係輕微擦撞，未必造成被害人往前飛出，亦不
        能以渠倒臥與道路成約垂直角度，即否認渠有斜向直行
        可能；惟本件依臺灣新竹地方法院檢察署驗斷書（見相
        驗卷第21至25頁）所載被害人傷勢，被害人僅受有「左
        側腰部出現輕微瘀血」、「右手掌輕微瘀血」等傷害，
        在被害人右側、後側與被告所駕車輛突出物高度相對應
        之位置並無傷勢，此與前揭遭來車擦撞應造成之傷勢顯
        有未合，且檢察官對被告車輛勘驗結果，亦未見有任何
        擦撞痕跡，有勘驗筆錄可稽（見相驗卷第10頁）。而「
        左側腰部出現輕微瘀血」、「右手掌輕微瘀血」等傷害
        ，毋論被害人因何原因跌倒，均有可能造成，自不足以
        據此認定必因車禍所肇致。
     5、以被害人倒地處與被告所駕車輛行經處之相對位置觀察
        ：
    (1)、被害人之倒地位置，業經證人劉振銘證稱：「死者之頭
        部在外側車道白色線內」（見偵查卷第31頁反面）、「
        她是倒在外線車道上，橫者躺，頭部向路邊」、「她倒
        地之位置，是靠近路中心並不是靠路邊，她的頭部大約
        是照片上該人所指腳的位置（按即相驗卷第31頁下方照
        片所指腳的位置，在外側車道邊線內。腳離外面分界線
        不遠。當時有路人怕倒地的婦人被後面的車子撞到，所
        以叫我倒車擋在前面。我就開車擋在該婦人的前面的外
        線道上，當時只剩下內線車道可以通行」（見本院上訴
        卷第38、39頁）、「（當時倒下去的位置在哪裡？）應
        該是靠近路中間一點，還沒有到邊線」（見本院前審第
        20號上更(一)卷(一)第81頁），對照證人陳文淇所稱：「（
        老婦人倒在哪裡？）倒在內側車道（應係外側車道之誤
        ）接近中間，不是相驗卷原子筆所畫的地方（按即壓在
        邊線上），是靠近車道的地方」（見本院前審第20號上
        更(一)卷(一)第97頁），均指在外側車道內靠近邊線的地方
        ，但並未壓在邊線上。參以證人劉振銘於原審表示：其
        追逐被告車輛後，回到現場，曾從路肩開到被害人倒地
        前方，後來從路肩倒車回去在後警戒（見原審卷第45頁
        ），則其對於被害人倒地位置自然印象深刻，上開證詞
        應屬可採。
    (2)、雖證人劉振銘於原審曾稱：「（當時死者倒地的位置在
        哪裡？）約在30頁下方指地人所在之位置」（按即頭部
        在外側車道邊線外，上半身壓在邊線上）（見原審卷第
        44頁反面），證人即119救災救護指揮中心本件車禍事
        故之出勤人員彭國峰亦稱：「（記得當時傷者倒地之位
        置？）當時死者頭朝路邊，但是仰或俯臥不記得了，我
        只記得人是壓在（外側車道右側）邊線上」（見原審卷
        第84頁）。惟觀照片所示（見相驗卷第30頁下方），照
        片中之人腳的位置至邊線距離不遠；而證人彭國鋒為專
        職救護之人員，在時間較久且次數頻繁容易混淆之情況
        下，就被害人倒地位置，未能確切記憶無違常情，此由
        其上開所稱：「仰或俯臥不記得了」及另表示：「路邊
        有無車子，不記得」益明（見本院前審第20號上更(一)卷
        (一)第134頁），況其所述位置與實際誤差並不甚大，是
        其等不無一時未分辨清楚其間細微差異即陳述之可能，
        並不影響上開倒地位置之認定。
    (3)、關於被害人倒地時，路肩有無停放車輛，剩餘寬度可供
        證人劉振銘在路肩行駛一節：
    、雖證人即負責處理現場之員警朱榮光表示當天路邊沒有
        停車子（見原審卷第69頁、本院前審第20號上更(一)卷(一)
        第133頁、本院前審第20號上更(一)卷(二)第195頁），惟此
        與證人劉振銘所證：當時路邊店門口停有1部車子（見
        相驗卷第17頁）並不相符。審酌證人朱榮光到場時，被
        害人已被119載走，經其陳述甚明（見原審卷第69頁）
        ，是其所見現場距被害人倒地已有一定之時間，則證人
        劉振銘行駛路肩時之路況，自應以證人劉振銘於偵訊時
        之證詞為準，至證人劉振銘於本院前審雖稱：「我記得
        店門口有擺些東西，好像沒有印象有沒有其他車子停」
        （見本院前審第20號上更(一)卷(二)第194頁），應係其事
        後記憶模糊所致。
    、依卷附道路交通事故調查表所附事故現場圖（見原審卷
        第57頁），該路段之路肩寬度為5公尺，被害人家屬甲
        ○○所稱：證人劉振銘所駕車輛日產SENTRA汽車，車寬
        僅1.69公尺（見原審卷第90頁），則以路肩寬度與該車
        車寬，對照被害人倒地位置無論是在外側車道靠近邊線
        位置或已壓過邊線，路肩即使停放一輛汽車，證人劉振
        銘事後亦均尚有駕車通過之餘裕空間。是以路肩是否停
        有車輛，關於被害人倒地位置之審認並無關係。
    (4)、依上說明，被害人之倒地位置在外側車道靠近邊線，而
        依前開事故現場圖，經國路上開路段內側車道寬度3.7
        公尺、外側車道寬度3.5公尺。以被害人147公分之身長
        及其橫臥於經國路上開路段外側車道接近道路邊線之位
        置，其倒臥之處距離內側車道與外側車道之分隔線顯有
        超過1公尺以上之距離，而被告當時駕車行經上開路段
        時，係行駛於經國路之內側車道上，業據證人劉振銘、
        陳文淇證述綦詳，已如前述，該內側車道足供被告所駕
        車輛順利通過。證人劉振銘、陳文淇亦均表示被告當時
        並無不當駕駛之情事，而被害人係直接倒地，並無飛出
        ，則在被害人倒臥之位置距離被告開車行經之地點有一
        定距離之情形下，尚難認被害人倒地即係遭被告擦撞所
        造成。臺灣新竹地方法院檢察署依職權將本件事故送臺
        灣省竹苗區車輛行車事故鑑定委員會鑑定本件肇事過失
        責任，其鑑定結果亦表示：「本案依據目前現有之資料
        和證人之證詞，林車行駛內側車道及家屬指稱死者係倒
        在外側車道邊線上，2 者相差3.5公尺，及林車未發現
        碰撞痕跡，林車似無肇事因素。」，有臺灣省竹苗區車
        輛行車事故鑑定委員會竹鑑字第884003號函在卷可稽（
        見偵查卷第13頁）。雖就被害人倒地位置與上開認定不
        同，然被告車輛行駛與被害人倒地間有相當距離則無二
        致，亦可供為本案之參考。
     6、關於被害人倒地之後，被告是否知悉擦撞而有向後探視
        及加速駛離之行為：
    (1)、證人即於87年11月18下午與被告同車之丙○○證稱：伊
        不知悉擦撞而有向後探視及加速駛離之行為已如前述。
    (2)、雖證人劉振銘曾稱：「（該肇事車輛車上有幾人？）除
        了駕駛人以外，至少還有1人，在肇事後還有探頭出來
        看」（見相驗卷第6頁）及「肇事之客貨兩用車則稍作
        減速後仍繼續加速離去」（見相驗卷第5頁反面）、「
        我在該車行駛到和平橋時，有在2車距離1個車身時按喇
        叭示警」（見相驗卷第6頁），公訴人亦據以為確係被
        告肇事之依據。
    (3)、惟證人劉振銘固稱坐在駕駛座旁之人於車子過後曾有探
        頭出來看，然為證人丙○○所否認如前述，並稱：「當
        時車窗是密閉的，我並無探頭出來看」（見相驗卷第9
        頁反面）、「沒有感覺（撞到人），沒有停下來，沒有
        減速」（見相驗卷第12頁反面）。而由前述被告與證人
        劉振銘所駕車輛之相對位置判斷，證人劉振銘不易清楚
        見到駕駛座旁之人探頭之動作，復觀其所證：「（你有
        看到車內有人探頭出來嗎？）坐我右側的朋友有看到」
        （見相驗卷第15頁）、「（當時這部客貨兩用車車上有
        無人探頭出來？）沒有。是我追過去按喇叭時，才有人
        從車內往後看」（見本院上訴卷第39頁）、「我沒有注
        意，我一直在看那個黑影，但陳文淇說他有看到」（見
        本院前審第20號上更(一)卷(一)第85頁），可知證人劉振銘
        於第一時間確未看到有人探頭，所以指證車上之人有探
        頭動作，應係證人陳文淇對其告知，而追逐時見到有人
        探頭，則是因其按喇叭所致。而證人陳文淇於偵訊時證
        稱：「（肇事車輛內的人有無探頭看？）車內有2人，
        有看到右側乘客有『探一下後視鏡』」（見相驗卷第18
        頁），參互證人劉振銘前開證詞，實難據此認定被告及
        證人丙○○知悉有擦撞之事實。
    (4)、又證人劉振銘雖另稱被告有稍做減速後加速離去，於偵
        訊時復稱：「（肇事車輛有無減速？）撞到時沒有，往
        前了幾步後，有減速一點，有踩剎車燈，我以為他要停
        車，可是他還是往前開」（見相驗卷第15頁），惟為被
        告堅決否認，證人丙○○亦證稱：「（經過經國路時有
        無注意行人？）沒有感覺，沒有停下來，沒有減速，是
        上課一半被警叫來」（見相驗卷第12頁反面），而表示
        無減速之情事。嗣證人劉振銘於原審改稱：「當時前面
        （被告）的車子亦以平常的車速前進，沒有特別加速」
        （見原審卷第44頁反面）、「（案發當時被告有無加速
        逃逸？或者先減速又加速離去？）沒有。我不是很清楚
        ，當時是有遇到紅綠燈」（見本院上訴卷第40頁）、「
        （你看到前面那臺車是怎麼開的？）他速度不是很快，
        也是正常的開，沒有什麼特別」（見本院前審第20號上
        更(一)卷(二)第193頁），表示被告並無不正常行駛之狀況
        。而證人陳文淇對於同一問題，於偵訊時並未表示意見
        （見相驗卷第17 頁反面），於本院前審證稱：「（當
        時你們有否看到肇事者有停一下後再開走？）我沒有看
        到」（見本院前審第20號上更(一)卷(一)第97頁）。審酌上
        開顯相出入證詞，並參以證人劉振銘於當時主觀上認定
        被告即為肇事者之心態，尚難遽認被告有加速逃逸之行
        為。況依勘驗筆錄所載（見相驗卷第10頁），被害人倒
        地處前方50公尺處有紅綠燈，是所謂「稍作減速後繼續
        加速前進」與現場路況及交通號誌互參，或為汽車正常
        行進之情況，亦難認係知悉肇事而加速逃離現場。
     7、關於被害人之死亡是否遭擦撞倒地所造成：
    (1)、臺灣新竹地方法院檢察署法醫驗斷書記載被害人之死因
        為「車禍」，致死創傷係「腦損傷」，而於局部勘驗欄
        記載被害人胸腹部、四肢部受有「左側腰部出現輕微瘀
        血」、「右手掌輕微瘀血」之傷害，於頭部、頸部「瞳
        孔放大，口腔微開，舌尖內收，口角流血」（見相驗卷
        第21至24頁），而相驗屍體證明書及驗斷書所載死亡時
        間均為87年11月18日21時許（見相驗卷第20、24頁）。
        經本院前審質諸證人即相驗本案之法醫陳佩新到庭證稱
        如下：
    、90年9月26日證稱：「（根據哪些現象說楚月英腦損傷
        ？）當時她眼睛有熊貓眼，顱內有破裂聲音」「（當時
        顱骨是哪裡有破裂？）顱骨的右側當時摸到有破裂的聲
        音，我們研判應當有衝撞性的腦損傷」「相驗卷第2張
        照片，當時眼部的血液開始要形成熊貓眼，照相後已經
        慢慢形成熊貓眼」（見本院前審第20號上更(一)卷(一)第95
        、96頁）。
    、92年5月8日證稱（見本院前審第20號上更(一)卷(二)第184
        至192頁）：
    I、就熊貓眼部分，證稱：「照片看是沒有（熊貓眼），但
        我當時驗的時候的確是輕度的」「（熊貓眼）還沒有正
        式形成。就是眼珠我把上下眼皮撐開來看已經開始充血
        ，我說快要形成熊貓眼」「我的意思是她已經將要形成
        熊貓眼，我沒有確定她已經有熊貓眼」「（熊貓眼不可
        能在死後形成？）因為還沒有實際形成（熊貓眼），我
        不敢寫…我判斷腦損傷死亡與熊貓眼無關」「腦損傷我
        確定，但是熊貓眼我不敢確定，我是以一般理論推論他
        有熊貓眼，但是看了照片我確定有撥開她的眼皮，看到
        裡面有血絲、充血，但是我不能確定就是熊貓眼」、「
        （用一般來判斷有熊貓眼是什麼意思？）相驗屍體證明
        書上有腦損傷，我馬上聯想有熊貓眼」。
    II、就顱骨破裂部分，證稱：「（死因是腦損傷？）她受傷
        的傷痕那麼多，我以她最明顯的地方，最致命的地方寫
        ，她腦前額有褐色腫腫的，我敲她頭部骨頭，有點骨頭
        錯開卡喳卡喳的聲音，判斷她腦損傷死」「（腦會卡喳
        卡喳的聲音，如果在馬路上倒下會有可能造成？）高度
        不是問題，如果有另外撞擊才有可能，沒有其他撞擊不
        可能」「（相驗時是否觸摸死者？）有」。
    、可見證人陳佩新係因相驗時撐開被害人眼睛，看到被害
        人眼睛有血絲，而稱被害人車禍後有「熊貓眼」之特徵
        ；以觸摸頭部有骨頭錯開卡喳卡喳之聲音，而判斷腦損
        傷死亡，而認腦損傷係遭外力撞擊產生，故推斷死因為
        車禍。
    (2)、而被害人倒地後係送國軍新竹醫院（原名國軍813醫院
        ）急救：
    、證人即國軍新竹醫院主任李漢章證稱：「（被害人是否
        到醫院就死亡？）是的，一到醫院就已經死亡，我們只
        做急救，來的時候她的生命跡象都沒有，所以給她的急
        救藥物都沒有反應，因為外表沒有受傷的跡象，沒有做
        任何檢驗，所以病歷上是記載懷疑她有內出血」（見本
        院前審第20號上更(一)卷(一)第179頁）。
    、證人即當時實際負責急救之國軍813醫院醫師張正一證
        稱：「我對病人已經無印象，但是依照字跡，當時是我
        處理的沒錯」「（當時楚月英車禍送到醫院時，有沒有
        生命跡象？）病例上面寫ＤＯＡ，代表到院前已死亡」
        「（當時你們有無檢查她的頭部還有身體各部位？）時
        間太久了，已經不記得實際情形，根據病歷記載，當時
        檢查沒有明顯外傷，但是腹部有腫脹現象，我們懷疑有
        內出血」「依照病例上的記載，有檢查，但沒有發覺有
        熊貓眼及顱部受傷，腹部當時也沒有明顯的外傷，至於
        懷疑內出血只是從外表懷疑而已，因為原因很多，不敢
        確定」（見本院前審第20號上更(一)卷(二)第50至52頁）。
    、國軍新竹醫院91年2月4日（91）濟夏字第141號函稱：
        「楚員（即被害人）於87年11月18日下午18時30分許被
        救護車送至本院急診室時已無生命跡象，瞳孔已散大；
        無明顯外傷。只見腹部膨脹，懷疑是內出血（因被告知
        是發生車禍），因病患已無生命跡象，故僅給予心肺復
        甦術；未給予Ｘ光檢查，故未發現有頭顱破裂」「頭顱
        受傷是會造成『熊貓眼』，但不一定致命，發生時應視
        受傷程度而定；但楚女士至本院實應無此現象」（見本
        院前審第20號上更(一)卷(一)第240至241頁）。
    、國軍新竹醫院92年5月27日（92）醫順字第0920000577
        號函稱：「若死亡真如法醫相驗之結果，為顱骨破裂，
        顱內出血死亡，除非能立即手術，減輕腦壓及止血，否
        則一般之急救藥石罔效，更遑論院外非醫療專業人員之
        急救措施予挽回生命，其救活機率極低」（見本院前審
        第20號上更(一)卷(一)第203頁）。
    (3)、本案經影印相驗卷宗，並提供被害人就醫記錄，送請法
        務部法醫研究所，判定被害人有無可能係因車禍致腦損
        傷致死，該所先後函復稱：
    、89年7月15日法醫所89理字第1220號函稱：「死者未剖
        驗不可能判明死者之致死創傷為腦損傷。『口角流血』
        為一般屍體常有現場，非腦損傷之故」「據悉死者年老
        ，素有『高血壓性心臟病』、『動脈硬化性心臟病』、
        『出血性胃炎』等疾病。心律多不規則。法醫驗斷書記
        載：死者全身未看到外傷，屍體又未剖驗，死者死亡後
        才到醫院，醫院病理中未有外傷記載，醫院病歷中未有
        外傷記載判明『無法認為死者楚月英之死亡與車禍有何
        關係』」（見原審卷第120、121頁）。
    、90年11月21日法醫所90理字第2209號函：「因法醫庭上
        證明『以民間慣例』證明死者有熊貓眼及顱內出血等判
        斷死者似有顱骨骨折及顱內出血。死者雖未剖驗證明『
        因年老有心臟病或老年性顱內出血急死』，但外傷性顱
        內出血急死應早於死者『或有的年老宿疾』死亡之事實
        （醫學上判斷），而本鑑定人見解認為有了『陳佩新法
        醫之補充說明』可支持死者或可因『顱骨破裂顱內外傷
        性出血』而『急死』」「此案雖未剖驗證明，但據上述
        資料及『陳佩新法醫』證言支持認定（本鑑定人見解）
        被害人楚月英（女，滿80）確曾因車禍倒地，顱骨骨折
        及外傷性顱內出血急死」（見本院前審第20號上更(一)卷
        (一)第111至112頁）。
    、91年11月4日法醫理字第0910003476號函：「若依僅有
        原地檢署所附之資料研判，法醫驗斷書及急診記錄均缺
        乏人體外表以外之內部損傷及外傷記載之直接證據，故
        原鑑定人無法判明死者之致死創傷為腦損傷或車禍之相
        關性。況死者為85歲老婦人，於81年間即有高血壓性心
        臟病、動脈硬化性心臟病、出血性胃炎，87年4 月19日
        更有因昏眩、頭疼就診於國軍831醫院之病史。以上均
        支持『無認為死者楚月英之死亡與車禍有何關係』」「
        就法醫陳佩新為第一線之相驗法醫其所做之檢驗結果記
        載應具相當證據力，包括被害人當時有熊貓眼及顱內有
        破裂聲證詞，故原鑑定言明在死者未剖驗證明下，依法
        醫陳佩新之供詞之實在性，似應可認定為支持車禍至外
        傷急死之可能」「熊貓眼為生前鈍挫傷及瞬間顏面骨含
        碟骨、上顎骨、顴骨等眼眶骨挫裂骨折導致血管損傷所
        造成，外表應甚為明顯，且無法於死後造成。此應為頭
        顱骨折法醫診斷之重要依據，卻在相驗之驗斷書及急診
        病例上均未記載」「觸摸頭顱時顱內有破裂聲，應為大
        面積及重大撞擊下方能超越一般車禍常見之線狀骨折、
        凹陷性骨折及絞鍊性骨折而達頭骨粉碎性骨折後之結果
        ，於觸摸時破裂骨頭彼此摩擦碰撞之聲音。鑑定人認相
        驗法醫所稱此類骨折應較見於飛機失事、高度墜樓等撞
        擊力達200Ｇ以上且大面積撞擊方可能造成」「本案綜
        合判定認為在僅有提供之資料下，無解剖之證據下，又
        無臨床死亡前之Ｘ光片等直接證據，實無法確實認定死
        亡原因。車禍與死者受傷之關連實與法醫陳佩新之證據
        力之支持度較相關」（見本院前審第20號上更(一)卷(二)第
        126頁至128頁）。
    、92年6月23日法醫理字第0920001760號函：「（腦損傷
        是否伴隨熊貓眼之出現？）熊貓眼之發生為眼眶周圍之
        軟組織有血液存在時之表現，顱內出血可以不出現，如
        果出現必定有顱骨破裂、顱內出血『腦損傷』之可能。
        又相驗時頭骨敲打會發出卡喳卡喳聲音應表示有頭顱骨
        骨折」「（在未經擦撞或碰撞之情況下倒地，是否可能
        發生腦損傷之結果？）任何人及任何年齡都有可能因跌
        倒而發生各種程度之外傷，部分也因跌倒時之姿勢而有
        所不同」（見本院前審第20號上更(一)卷(二)第206頁）。
   (4)、另證人即前刑事警察局法醫室主任石台平到庭依其專業
        為陳述：「熊貓眼就是黑眼眶，相驗卷上的照片沒有明
        顯的熊貓眼」、「在顱底破裂才會產生熊貓眼，如果是
        顱頂破裂，不可能產生熊貓眼，與年紀大小無關」、「
        1個人如果在短時間死亡，應該是心臟、肺臟、腦死30
        者出現問題，如果是心臟死亡，整個過程就只有3分鐘
        ；如果是肺臟死亡，過程要15到20分鐘，如果是腦死，
        無明顯損傷的話，過程要30分鐘到3天以上，有明顯之
        損傷頭破血流，腦漿溢出就立即死亡，如果是腦挫傷的
        話，應該到醫院還可以急救，個人認為這個案子應該是
        屬於心臟死亡」、「如果口部出血量很少，可能只是血
        水而已，如果大量出血的話，可能內臟有出血，如果頭
        部受傷，血水不會從口部出來，只會從鼻子或耳朵出來
        」（見本院前審第20號上更(一)卷(二)第12至15頁）。
    (5)、依上說明，可知：
    、被害人於該日18時30分送到國軍新竹醫院時即已無生命
        現象，亦即是時即已死亡。參以新竹市警察局第一分局
        西門派出所轄區發生變死案件初步調查報告表記載目擊
        者劉振銘發現時間為該日18時10分；而新竹市警察局
        119救災救護指揮中心緊急傷病送醫服務登記簿記載：
        報警時間為當日18時15分、救護車到達現場時間為18時
        20分，送醫時間為18時25分（見原審卷第79 頁），而
        證人彭國光稱稱：當時其到場時被害人尚有微弱生命跡
        象，並施以急救（見原審卷第84頁、本院前審第20號上
        更(一)卷(一)第133頁），可見被害人於倒地後未久即已發
        生死亡之結果，到達醫院時已無生命現象，並非法醫師
        陳佩新於驗斷書及相驗屍體證明書而自行推斷之該日21
        時。
    、參諸相驗被害人照片，眼部並無黑眼眶即所謂「熊貓眼
        」之情形（見相驗卷第27頁），可見法醫陳佩新相驗所
        見之眼睛充血，並非熊貓眼，且熊貓眼不會在死後形成
        。是作證使用之「熊貓眼」用語並非精確，經其事後陳
        明所見情形，始確實釐清被害人並無所謂「熊貓眼」。
    、而法醫陳佩新所堅稱被害人腦部發出骨頭錯開卡喳卡喳
        聲音之顱骨破裂情形，雖因無明顯外傷，驗斷書及國軍
        新竹醫院病歷均未記載，又依前開法務部法醫研究所92
        年6月23日法醫理字第0920001760號函可知腦損傷並不
        必然伴隨熊貓眼之出現，而以陳佩新法醫第一線勘驗見
        聞，足為認定被害人死亡時之狀況：
    I、雖依法務部法醫研究所91年11月4日法醫理字第0910003
        476號函所載「此類骨折應較見於飛機失事、高度墜樓
        等撞擊力達200Ｇ以上且大面積撞擊方可能造成」，證
        人陳佩新亦認另有外力撞擊才會發生腦損傷之結果。然
        依法務部法醫研究所92年6月23日法醫理字第092000176
        0號函所載內容可知，「任何人及任何年齡都有可能因
        跌倒而發生各種程度之外傷，部分也因跌倒時之姿勢而
        有所不同」，法醫陳佩新亦於本院前審陳稱：「（對法
        醫研究所函「大面積及重大撞擊下才造成」，有何意見
        ？）不見得（見本院前審第20號上更(一)卷(二)第186頁）
        、「（直接倒下，沒有衝撞力會有你說的現象？）不一
        定，年紀大骨頭沒有那麼硬，稍微有東西撞一下坐倒下
        去也會破裂：：：有可能，她的年紀大，承受力量是有
        限度的」等情（見本院前審第20號上更(一)卷(二)第192頁
        ），可見「大面積撞擊方可能造成」雖較能夠且發生顱
        骨破裂之結果，然顯非絕對必要要件。
    II、證人石台平雖依照片及其專業知識認定被害人死亡可能
        是心臟的問題，惟其既未接觸被害人，而所稱「心臟死
        亡，整個過程就只有3分鐘」，而此參前揭證人劉振銘
        發現被害人倒地報警、急救與死亡之時間，未盡相符。
        又所稱「如果是腦死，無明顯損傷的話，過程要30 分
        鐘到3天以上」此一前提，亦與證人陳佩新堅稱有顱骨
        破裂之情形不同。另國軍第813醫院病歷，雖懷疑被害
        人內出血，然此無非係因被害人有腹部腫脹之情況，且
        因急救時，醫師曾被告知被害人遭受車禍，故為此推斷
        而已。而新竹市警察局第一分局西門派出所轄區發生變
        死案件初步調查表（見相驗卷第2頁）記載被害人「腹
        腔出血」、「腹部腫大」，亦係未經解剖所為之推斷，
        均難據為被害人死因為何之認定。
     (6)、則被害人雖有顱內骨折之情形，惟其自行倒地亦可能
         造成上開結果，並不以經擦撞而倒地為必要。而被害
         人左側腰部出現輕微瘀血、右手掌輕微瘀血，以其自
         行倒地亦有可能造成，亦難指係因被告擦撞倒地所致
         。
      8、依上所述，並無證據證明被告駕車行駛與內側車道與
         被害人擦撞，亦無從證明被害人之死亡係因被告所駕
         上開車輛擦撞所致，自難遽認被告有何遺棄之犯行。
四、綜上所述，尚難認被告有何公訴人所指之遺棄犯行，此外復
    查無其他積極證據足資證明被告有何犯罪，其犯罪自屬不能
    證明。
五、原審依調查證據之結果，斟酌全辯論意旨，認被告遺棄犯罪
    不能證明，依法為無罪之諭知，經核並無不合。公訴人循被
    害人之子甲○○之請求，提起上訴，認被告應成立上開犯罪
    ，指摘原判決不當云云，為無理由，應予駁回。
據上論斷，應依刑事訴訟法第368條，判決如主文。
本案經檢察官沈明彥到庭執行職務。
中    華    民    國    95    年    7     月    31    日
                  刑事第八庭審判長法  官  鄭文肅
                                  法  官  楊炳禎
                                  法  官  江國華
以上正本證明與原本無異。
如不服本判決，應於收受送達後10日內向本院提出上訴書狀，其
未敘述上訴之理由者並得於提起上訴後10日內向本院補提理由書
（均須按他造當事人之人數附繕本）。
                                  書記官  陳玉嬋
中    華    民    國    95    年    8     月    2     日


司法院資訊處製作；財團法人民間司法改革基金會備份。
